【裁判字號】    97,消債更,232
【裁判日期】    971212
【裁判案由】    聲請更生程序
【裁判全文】
臺灣嘉義地方法院民事裁定           97年度消債更字第232號
聲  請  人  甲○○
上列當事人因消費者債務清理事件聲請更生，本院裁定如下：
    主  文
更生及保全處分之聲請駁回。
聲請費用由聲請人負擔。
    理  由
一、按聲請更生或清算不合程式或不備其他要件者，法院應以裁
    定駁回之，但其情形可以補正者，法院應定期間先命補正，
    消費者債務清理條例第8條亦有明文規定。次按債務人與金
    融機構協商成立者，不得聲請更生或清算，但因不可歸責於
    己之事由，致履行顯有重大困難者，不在此限；本條例施行
    前，債務人依金融主管機關協調成立之中華民國銀行公會會
    員辦理消費金融案件無擔保債務協商機制與金融機構成立之
    協商，準用前項之規定，消費者債務清理條例第151條第5項
    、第6項分別定有明文。衡諸債之關係，係以當事人間之信
    賴關係為基礎，為社會經濟組織之重要支柱，故當事人於以
    法律行為追求自己之利益之際，亦應顧及對方之利益，並考
    量債權債務在社會上之作用，本於誠實及信用之原則，行使
    債權及履行債務。是對於已陷入經濟上困境之消費者，若任
    其於惡性循環之債務窘境中生存，將衍生嚴重之社會問題，
    難以維持安定之社會經濟秩序，故為兼顧債權人、債務人雙
    方之利益，對陷於經濟上困境之消費者，乃允其於消費者債
    務清理條例施行後，得選擇以重建型之更生程序或清算型之
    清算程序清理其債務，藉以妥適調整債務人與債權人及其他
    利害關係人間之權利義務關係，保障債權人獲得公平受償，
    並謀求消費者經濟生活之重建復甦機會。惟對於已與金融機
    構協商成立，或於本條例施行前，已依金融主管機關協調成
    立之中華民國銀行公會會員辦理消費金融案件無擔保債務協
    商機制與金融機構成立協商之債務人，若非因不可歸責於己
    之事由，致履行顯有重大困難，或到場而不為真實之陳述，
    自有違債權契約為誠信契約之本旨，故依消費者債務清理條
    例第151條第6項準用同條第5項前段及第46條之規定，不得
    聲請更生或清算，應駁回其更生之聲請，始能避免肇致道德
    危險。
二、本件聲請意旨略以：聲請人有不能清償債務，且其無擔保或
    無優先權之債務總額未逾新臺幣（下同）1,200萬元，復未
    經法院裁定開始清算程序或宣告破產，前雖與債權金融機構
    成立債務協商，然因聲請人每月薪資約30,000元，扣除每月
    應繳協商金額18,317元，僅餘11,683元，無法維持家庭最低
    基本生活，且聲請人與配偶因債務問題導致感情不睦，經濟
    方面也不相往來，實在無力負擔債務，迄至96年4月終告毀
    諾，顯有不可歸責於己之事由致履行顯有重大困難，為此，
    依消費者債務清理條例提出本件之聲請等語。
三、聲請人前於95年12月消費者債務清理條例施行前，依金融主
    管機關協調成立之中華民國銀行公會會員辦理消費金融案件
    無擔保債務協商機制與台新銀行成立協商，聲請人之無擔保
    債務總額為1,529,541元，雙方約定債務人每月應償還款項
    為18,317元，而聲請人共繳納4期，至96年5月即未再履行等
    情，有聲請人所提出之財團法人聯合徵信中心當事人信用報
    告、聲請人嘉義縣阿里山鄉農會存摺等為證，並經聲請人陳
    明（見本院97年7月24日訊問筆錄），堪信為真實。惟查：
（一）聲請人於97年7月9日聲請狀主張每月薪資收入約30,000元
      ，嗣於97年7月25日民事陳報狀改稱協商當時每月總收入
      為40,000元，並於97年7月24日本院訊問時自承目前薪資
      每月40,000元，其前後陳報之數額顯不相符，難認聲請人
      之業已就收入據實陳報。查聲請人96年度收入總額為610,
      712元，有聲請人稅務電子閘門財產所得調件明細表在卷
      可參，平均每月薪資高達50,892元，另參酌聲請人提出之
      94及95年度綜合所得稅各類所得資料清單，聲請人94年度
      收入總額586,929元，平均每月薪資有48,912元、95年度
      收入總額585,232元，平均每月薪資有48,769元。聲請人
      自承從協商迄今，工作並無改變，去年度（96年）沒有天
      災，收入才會有五萬多元云云（見本院97年7月24日訊問
      筆錄），然未能提出證據證明收入遽減，則聲請人所稱目
      前收入為40,000元云云，不足採之。是聲請人之收入，仍
      應以前揭聲請人96年所得為依據，每月薪資收入至少有50
      ,892 元為真實。
（二）聲請人自承: 「（為何從去年就沒有繳納？）我有其他債
      務。房貸、汽車貸款、還有一些朋友借款」、「（當初有
      無加入協商？）協商之前已經存在這些債務，因為協商時
      侯以為只有信用卡要協商，所以這些都沒有加入。」（見
      本院97年7月24日訊問筆錄），本院於97年8月5日當庭諭
      知聲請人於七日內提出最新債權人清冊，聲請人迄今未提
      出，則聲請人所提出之債權人清冊顯非真實。
（三）聲請人主張每月支出膳食費6,000元，未能提出相關證明
      ，查聲請人既已有不能清償債務之情事而有聲請更生之必
      要，則其生活程度自應受相當限制，而應以一般人之最低
      生活水準為考量，本院認應以每日150元，每月4,500元為
      適當，逾此部分即非屬必要生活支出，不應准許。
（四）聲請人主張每月支出住宅費9,000部分，惟聲請人自承該
      房屋為其配偶所買、房貸金額由其與配偶各分擔一半（見
      本院97年8月5日訊問筆錄），則該房屋既非聲請人所有，
      因該房屋所產生之債務即不應由聲請人負擔，況此為取得
      房屋所有權之對價，應為聲請人為置產所為之支付費用，
      非為必要性之生活費用，聲請人既已聲請更生，而有不能
      清償債務之情事，生活程度自應受相當之限制，自不得再
      為購屋之重大消費性支出，則此部分因購屋所為之價金支
      付，自不得列入聲請人每月必要生活費用。
（五）聲請人主張每月支出水費500元、通訊費500元部分，固提
      出上開支出單據為證，然依聲請人提出之水費單據，97年
      1月份94元、3月份151元、5月份117元，平均每月僅約60
      元，故應以60元為可採；通訊費部分聲請人自陳該金額包
      括網路費用，故單據金額雖高達800多元，實際支出為515
      元，然聲請人並未就實際支出515元部分提出相關證明，
      本院審酌聲請人自陳已與配偶分居，現扶養一個小孩，則
      以二人之生活，上開支出尚屬過高，應以每月200元為妥
      適；再就交通費800元部分，聲請人未能提出相關證明，
      本院審酌社會常情認聲請人加油費應以500元為適當；至
      於聲請人主張與配偶所得稅共15,000元，每人每月約626
      元，雖未能提出相關單據供本院參酌，然此稅賦支出仍屬
      必要，應予列計。
（六）聲請人復主張支出子女扶養費及教育費，每人每月約3000
      元（聲請人本主張扶養費每人每月9829元、教育費1275元
      ，嗣於97年8月5日訊問時主張剔除）。查聲請人長女莊羽
      萱為84年出生、長男莊宇辰為87年出生，目前均為國小學
      生，有戶籍謄本在卷可參，無謀生能力，自有待聲請人負
      擔扶養義務，而依目前公立國小學雜費收費標準，每月約
      800至1000元，故聲請人主張扶養費及教育費每人每月約
      3000元，尚屬合理。又聲請人配偶96年度收入總額為615,
      983元平均每月薪資51,332元，並有房屋一筆、土地二筆
      、田賦二筆、汽車二輛，此業經本院調閱稅務電子閘門財
      產所得調件明細表查明，則聲請人配偶亦為有經濟能力之
      人，且聲請人亦自陳目前與配偶分居，各自扶養一個小孩
      ，故就子女扶養費用自應由聲請人配偶負擔一半，以每人
      每月3,000元為適當。
（七）綜上，聲請人每月之必要生活支出費用，扣除前揭不得提
      列之費用，應以膳食費4,500元、水費60元、通訊費200元
      、交通費500元、稅賦626元及扶養子女3,000元，合計8,8
      86元為適當。而聲請人目前每月薪資收入為50,892元，並
      有土地二筆，財產總額達629,145元，扣除每月應繳協商
      金額18,317元及每月必要生活支出8,886元，尚餘23,689
      元。縱聲請人主張另遭法院強制扣薪3分之1（約16,964元
      ），亦有餘額6,725元，難謂聲請人有何無法清償債務，
      而有不可歸責於己之事由致履行顯有重大困難之情事。
四、綜上所述，債務人於消費者債務清理條例施行前，既已與金
    融機構之債權人依金融主管機關協調成立之中華民國銀行公
    會會員辦理消費金融案件無擔保債務協商機制成立協商，而
    聲請人並未提出證據釋明有不可歸責於己之事由，及致履行
    協商內容顯有重大困難，則其聲請更生，顯然違背消費者債
    務清理條例第151條第6條準用同條第5項前段、第46條第3款
    之規定，且上開欠缺又屬無從補正，從而，依上開說明，應
    予駁回其更生之聲請。
五、本件更生之聲請既已駁回，聲請人聲請更生既經駁回，其保
    全處分之聲請亦應併予駁回，爰裁定如主文所示。
中    華    民    國    97    年    12    月    12    日
              民事第一庭    法      官  柯月美
上為正本係照原本作成。
如不服本裁定，應於裁定送達後10日內，以書狀向本院提出抗告
，並繳納抗告費新臺幣1千元。
中    華    民    國    97    年    12    月    12    日
                            書  記  官  李文政


司法院資訊處製作；財團法人民間司法改革基金會備份。
